臺北高等行政法院判決
　　　　　　　　　　　　　　　　　　 96年度訴字第00635號
　　　　　　　　　　　　　　　.
原　　　告　光寶科技股份有限公司
代　表　人　甲○○（董事長）
訴訟代理人　林宜信　會計師
被　　　告　財政部臺灣省北區國稅局
代　表　人　陳文宗（局長）住同上
訴訟代理人　乙○○
上列當事人間因營利事業所得稅事件，原告不服財政部中華民國
95年12月15日台財訴字第09500560430 號（案號：第00000000號
）訴願決定，提起行政訴訟。本院判決如下：
　　主  文
原告之訴駁回。
訴訟費用由原告負擔。
　　事  實
一、事實概要：緣原告民國（除西元外，下同）90年度營利事業
    所得稅結算申報，原列報其他損失新台幣（下同）119,276,
    087 元，被告初查以其中未收回應收帳款轉列其他損失29,6
    39,787元（下稱系爭呆帳損失），不符營利事業所得稅查核
    準則（下稱查核準則）第94條規定，否准認列，核定其他損
    失為89,636,300元。原告不服，申請復查，經被告95年9 月
    19日北區國稅法一字第0950014084號復查決定書（下稱原處
    分）駁回。原告仍不服，向財政部提起訴願，遭決定駁回後
    ，遂向本院提起本件行政訴訟。
二、兩造聲明：（原告於言詞辯論期日未到庭，茲依其起訴狀之
    記載及準備程序之陳述）
  (一)原告聲明：訴願決定及原處分均撤銷。
　(二)被告聲明：駁回原告之訴。
三、兩造之爭點：
    原告得否持91年所發之系爭帳款催收信函列報為90年度之呆
    帳損失？
　(一)原告主張之理由：
    1.原告催收信函已經債務人簽收，且該筆帳款確未能收取，
      符合所得稅法第49條第5 項第2 款規定，應得認列系爭呆
      損失。
      (1)「應收帳款、應收票據及各項欠款債權有左列情事之一
        者，得視為實際發生呆帳損失：一、因倒閉逃匿、和解
        或破產之宣告，或其他原因，致債權之一部或全部不能
        收回者。二、債權中有逾期2 年，經催收後，未經收取
        本金或利息者。」為所得稅法第49條第5 項所明定。又
        「前項呆帳損失，……；其屬逾期2 年，經債權人催收
        ，未能收取本金或利息者，應取具郵政機關已送達之存
        證函或向法院訴追之催收證明。」為查核準則第94條第
        6 款所規定，合先敘明。
      (2)依上述所得稅法第49條第5 項第2 款規定，應收帳款債
        權只要符合「逾期2 年，經催收後，未經收取本金或利
        息。」之法定構成要件，即得認列為呆帳損失，上述查
        核準則第94條第6 款之規定內容應僅屬稅捐法規範對有
        關呆帳構成要件事實之證明，所為證據方法之限制，其
        本身應不具構成要件之效力，不得據為判斷呆帳是否實
        現之唯一標準，大院94年5 月31日93年度訴字第1844號
        判決可資參照。
      (3)本案系爭呆帳損失係原告合併前之台灣光寶電子股份有
        限公司於85年及86年問出售設備予香港商Well Global
        Technologies Limited（華寶科技有限公司，下稱華寶
        科技公司），因該筆貨款已逾期2 年未收取，而債務人
        華寶科技公司位於香港，原告乃於91年5 月15日寄發催
        帳信函並經債務人簽收；又雖實務上郵局無法製作存證
        信函送達國外收信人之送達證明，原告仍於91年5 月29
        日經由郵局寄發存證信函並取得航空掛號收執據。原告
        於辦理90年度營利事業所得稅結算申報時，上述逾期2
        年之貨款確已經催收而未能收取，已符合上揭所得稅法
        第49條第5 項第2 款之構成要件，原告乃於90年度營利
        事業所得稅結算申報之其他損失項下申報系爭呆帳損失
        ，並無違誤。
    2.依財政部訴願決定理由，應准原告於91年度營利事業所得
      稅結算申報列報系爭呆帳損失。
      (1)訴願決定理由4 及5 以下列3 點理由否准原告於90年度
        列報系爭呆帳損失：
        原告提供之催收證明文件係91年度取得，系爭呆帳損
          失於90年度尚未確定，依據最高行政法院（89年7 月
          1 日改制前為行政法院，下同）59年度判字第551 號
          判例意旨，本案系爭呆帳損失自不得預先於90年度列
          報。
        原告未取得查核準則第94條第6 款規定之郵政機關已
          送達之存證信函或向法院訴追之催收證明，實難證明
          原告90年度已實際發生系爭呆帳損失。
        原告所舉大院94年5 月31日93年度訴字第1844號判決
          之情事與本件原告預先列報呆帳損失不同，自無援引
          適用之餘地。
      (2)大院94年5 月31日93年度訴字第1844號判決已明示「查
        核準則之規定內容應僅屬稅捐法規範對有關呆帳構成要
        件事實之證明，所為證據方法之限制，其本身應不具構
        成要件之效力，不得據為判斷呆帳是否實現之唯一標準
        」，並據以認定「即只要從債權清償期起算屆滿2 年，
        而債務人沒有還款，且曾經債權人為催收行為，無論催
        收時點在債權清償期屆滿2 年以後或在2 年期間之內，
        均符合呆帳認列之構成要件，而發生認列呆帳之法律效
        果」。換言之，針對查核準則第94條及所得稅法第49條
        之適用方式做出了明確客觀的判斷標準，絕非僅就個案
        為事實之認定或法今之涵攝；被告無視於此，卻謂兩案
        情事不同無法援引適用，顯屬被告推託之詞。因此，原
        告於91年度已取具上開向債務人催收之送達證明，應已
        符合所得稅法第49條第5 項第2 款之構成要件，得視為
        實際發生之呆帳損失。因此，即便被告系爭呆帳損失不
        能預先列報於90年度，被告應於本件處分告知原告於91
        年度營利事業所得稅結算申報列報系爭呆帳損失，以息
        訟止爭，始符合行政行為明確性之原則。訴願決定未予
        敘明此節，亦有違法，請大院明鑒。
    3.綜上所述，被告僅因原告取得之催收證明不符查核準則第
      94條第6 款規定之證明種類，而否准原告認列系爭呆帳損
      失，顯有違所得稅法第49條第5 項第2 款規定，懇請大院
      明鑑，賜判決撤銷訴願決定及原處分，以維納稅義務人合
      法租稅權益。
  (二)被告主張之理由：
    1.按「應收帳款、應收票據及各項欠款債權有左列情事之一
      者，得視為實際發生呆帳損失：一、因倒閉逃匿、和解或
      破產之宣告，或其他原因，致債權之一部或全部不能收回
      者。二、債權中有逾期2 年，經催收後，未經收取本金或
      利息者。」為所得稅法第49條第5 項所明定。次按「應收
      帳款、應收票據及各項欠款債權，有左列情事之一者，視
      為實際發生呆帳損失，並應於發生當年度沖抵備抵呆帳。
      （一）因倒閉、逃匿、和解或破產之宣告，或其他原因致
      債權之一部或全部不能收回者。（二）債權中有逾2 年，
      經催收後未經收取本金或利息者。」「前項呆帳損失，其
      屬債務人倒閉、逃匿，無從行使催收者，除取具郵政機關
      無法送達之存證函外，並應書有該營利事業倒閉或他遷不
      明前之確實營業地址，債務人居住國外者，應有我國駐外
      使領館、商務代表或外貿機關之證明。其屬和解者，如為
      法院之和解，包括破產前法院之和解或訴訟上之和解，應
      有法院之和解筆錄，或裁定書正本；如為商業會、工業會
      之和解，應有和解筆錄，其屬破產之宣告者，應有法院之
      裁定書正本。其屬申請法院強制執行，債務人財產不足清
      償債務或無財產可供強制執行者，應有法院發給之債權憑
      證。其屬逾期2 年，經債權人催收，未能收取本金或利息
      者，應取具郵政機關已送達之存證函或向法院訴追之催收
      證明。」為查核準則第94條第5 款及第6 款所明定。又「
      營利事業應收帳款、應收票據及各項欠款債權，其屬逾期
      2 年經催收後未能收取本金或利息者，如取具郵政機關存
      證函作為證明，應附有債務人收受該項存證函之回執聯；
      但因債務人倒閉、逃匿或他遷不明，致所寄郵政機關存證
      函未送達，無從行使催收者，如債務人為營利事業，應書
      有該營利事業倒閉或他遷不明前之確實營業地址，由稽徵
      機關根據內部或通報資料查對屬實後予以認定。如債務人
      為個人，除已辦理戶籍異動登記者，由稽徵機關查對戶籍
      機關依所得稅法第85條規定抄送之副本，以憑認定外，其
      屬行方不明者，應有戶籍機關發給之債務人戶籍謄本或證
      明。至債務人居住國外者，應有我國駐外使領館、商務代
      表或外貿主管機關之證明。」為財政部70年7 月21日台財
      稅第35956 號函所明釋。再按「按營利事業因被人倒閉、
      逃匿、和解或破產之宣告，或其他原因，致債權之一部或
      全部不能收回者，得視為實際發生壞帳損失，固為所得稅
      法第45條第3 項（現行法為第49條第5 項）第1 款所明定
      ；但此項壞帳損失，應於確定其為壞帳之年度列報，而不
      應於未確定以前之年度預先列報，亦屬當然之解釋。」最
      高行政法院50年度判字第26號著有判例。
    2.原告90年度營利事業所得稅結算申報，列報其他損失119,
      276,087 元，被告以其中29,639,787元係未收回85年4 月
      至86年12月間出售機器設備予華寶科技公司應收帳款，原
      告僅提示91年5 月29日郵政航空掛號函件執據（原處分卷
      第579 頁）及催收信函影本（原處分卷第582 頁）供核，
      與前揭規定不合不予認列，核定其他損失89,636,300元。
      原告主張系爭帳款已逾2 年，經催收未能收取，已提示郵
      政航空掛號函件執據及催收信函，應符合稅法規定云云，
      申經復查及提起訴願均遭駁回。
    3.原告85年4 月至86年12月間出售機器設備予華寶科技公司
      之應收帳款，原告雖取具郵政航空掛號函件執據及經債務
      人簽收之催收信函（95年4 月14日提示，如原處分卷第55
      7 頁）等資料供核，惟上開資料皆係91年度取得，送達執
      據未經過駐外單位之認證。據此，90年度系爭呆帳損失尚
      未確定，參據首揭最高行政法院50年度判字第26號所著判
      例意旨，自不得預先列報，且原告亦未能檢附符合查核準
      則第94條第6 款規定之郵政機關已送達存證函之回執或向
      法院訴追之催收證明，實難證明原告90年度已實際發生系
      爭呆帳損失，原核定否准認列並無不合，請予維持。
    4.至原告所引大院93年度訴字第1844號判決，其爭點為構成
      要件中所稱之催收，是否一定要在債權清償期屆滿2 年以
      後為之，若在債權清償期屆滿2 年以前催收，而在債權清
      償期屆滿2 年以後未為催收行為者，即不符合呆帳認列之
      構成要件等問題，核與本件原告預先列報呆帳損失之情形
      容有迥異，自無援引適用之餘地，併予陳明。
　　理  由
一、本件訴訟程序進行中，被告之代表人已由凌忠嫄變更為陳文
    宗，此有行政院96年8 月3 日院授人力字第09600256721 號
    令在卷可按，茲由新任代表人具狀聲明承受訴訟，核無不合
    ，應予准許。
二、本件原告經受合法通知，未於言詞辯論期日到場，核無行政
    訴訟法第218條準用民事訴訟法第386條各款所列情形，爰併
    準用民事訴訟法第385條第1項前段規定，依被告之聲請，由
    其一造辯論而為判決。
三、原告起訴主張：系爭帳款已逾2 年，經催收未能收取，已提
    示郵政航空掛號函件執據及催收信函，原告列報為呆帳損失
    ，於法有據，詎遭被告違法剔除，為此訴請如聲明所示云云
    。
四、被告則以：原告雖取具郵政航空掛號函件執據及經債務人簽
    收之催收信函等資料供核，惟上開資料皆係91年度取得，且
    送達執據未經過駐外單位之認證，自不得於系爭年度預先列
    報，被告否准認列並無不合等語置辯，求為判決駁回原告之
    訴。
五、本件兩造不爭系爭帳款29,639,787元，係原告85年4 月至86
    年12月間出售機器設備予華寶科技公司應收帳款，原告於西
    元2002年（即91年）5 月15日具催收信函，於91年5 月23日
    送達，此有原告交易明細、出口報單、催收信函及郵政航空
    掛號函件執據在原處分卷頁435-508 頁582 及579 可稽，堪
    認為真實。
六、是本件之爭執，在於原告得否持91年所發之系爭帳款催收信
    函列報為90年度之呆帳損失？
七、經查：
  (一)按所得稅法第49條第5 項第2 款規定：「應收帳款、應收票
    據及各項欠款債權有左列情事之一者，得視為實際發生呆帳
    損失：二、債權中有逾期2 年，經催收後，未經收取本金或
    利息者。」是可知有逾期2 年之應收帳款、應收票據及各項
    欠款債權，須合於經催收後未經收取本金或利息之要件，始
    得視為實際發生呆帳損失，列報為損失予以扣除。
  (二)本件兩造不爭系爭帳款29,639,787元，逾期2 年以上，固如
    前述，惟查，兩造亦不爭原告係於91年5 月15日始具催收信
    函催收，於91年5 月23日送達，復如前述，是依前揭之說明
    ，系爭帳款於系爭年度即90年度，依法尚未視為實際發生呆
    帳損失，被告予以剔除，於法有據。又本件事證明確，本院
    無庸就系爭呆帳損失是否合於其他要件贅予審認，附予敘明
    。
八、綜上所述，原告之主張，尚無可採，原處分予以否准，認事
    用法，俱無違誤，訴願決定遞予維持，亦無不合，原告徒執
    前詞，訴請撤銷，為無理由，應予駁回。
據上論結，本件原告之訴為無理由，爰依行政訴訟法第98條第1
項前段、第218 條、民事訴訟法第385 條第1 項前段，判決如主
文。
中　　華　　民　　國　　96　　年　 　9　　月　 13  　 日
                  第五庭審判長法  官　張　瓊　文
                              法  官　胡  方  新
                              法  官　王　碧　芳
上為正本係照原本作成。
如不服本判決，應於送達後20日內向本院提出上訴狀並表明上訴
理由，如於本判決宣示後送達前提起上訴者，應於判決送達後20
日內補提上訴理由書（須按他造人數附繕本）。
中　　華　　民　　國　　96　　年　　 9 　 月　 14　   日
            　　　　　　　　　書記官  徐  子  嵐
